【裁判字號】    90,自更,6
【裁判日期】    920530
【裁判案由】    侵占等
【裁判全文】
臺灣士林地方法院刑事判決                              九十年度自更字第六號
    自  訴  人  丁○○
    自訴代理人  丙○○
    被      告  甲○○
    被      告  乙○○
    被      告  戊○○
右列被告因侵占等案件，經自訴人提起自訴，本院判決如左：
    主  文
甲○○被訴侵占部分免訴，被訴偽造印章及使公務員登載不實部分自訴不受理。
乙○○自訴不受理。
戊○○免訴。
    理  由
壹、被告甲○○被訴侵占、被告戊○○部分：
一、本件自訴人丁○○提起自訴略以：案外人丙○○於民國（下同）八十六年六月十
    八日委託其子劉宏志出面，與案外人宋廉永（另案由最高法院於九十二年二月十
    三日以九十二年度台上字六三六號判決駁回自訴人丙○○之上訴確定）簽立「合
    作契約」，組設泓寶科技股份有限公司（以下簡稱泓寶公司），從事集積單板多
    媒體主機系列模組及其相關連系統主配件之生產、行銷及研發，並由被告甲○○
    擔任契約見證人。上開契約雖未言明丙○○之出資額，但泓寶公司章程訂明資本
    總額為新臺幣（下同）二千七百萬元，公司成立時實收資本額為八百萬元，依約
    定自訴人劉氏家族只須繳交百分之九十二即七百三十六萬元，其餘百分之八即六
    十四萬元，應由被告甲○○負責繳交，惟被告甲○○不僅未繳上述股款，反利用
    經手丙○○之子劉宏志在華南銀行帳戶之機會，將丙○○匯入該帳戶作為股款之
    一千九百萬元，侵占入己作為前述六十四萬元股款之繳付；不僅如此，泓寶公司
    嗣後增資為一千九百萬元，被告甲○○仍未繳交其應負擔之百分之八即一百五十
    二萬元，並均以侵占所得虛以被告甲○○之子即被告乙○○之名義，登記為泓寶
    公司之股東，自涉犯侵占犯行。又被告戊○○係泓寶公司之總經理，為宋廉永所
    聘用，依約定毋需出資，但受分派百分之二點二五之乾股，然被告甲○○卻於八
    十六年十二月一日，代被告戊○○向被告甲○○之表妹借款三百萬元，轉借予泓
    寶公司。前述借款手續是否合規定程序，借款目的如何，是否均為被告甲○○所
    操控？自訴人係丙○○之女，亦是泓寶公司之股東，自可追究公司籌備處其他款
    項之下落。並請將本案併入鈞院八十七年度自字第一六七號案審理。
二、被告甲○○被訴侵占犯行部分：
（一）按案件曾經判決確定者，應諭知免訴之判決，刑事訴訟法第三百零二條第一款
      定有明文。又訴訟上所謂一事不再理之原則，關於實質上一罪或裁判上一罪，
      亦均有其適用，最高法院六十年臺非字第七七號著有判例；又按「刑事訴訟法
      第二百九十四條第一款之規定，祇屬同一案件即應適用，不以程序之為公訴或
      自訴而有異。上訴人自訴被告誣告一案，既與檢察官以該被告有誣告嫌疑提起
      之公訴為同一案件，該項公訴復在上訴人起訴以前，經第一審判決諭知無罪確
      定在案，自應諭知免訴。」、「自訴人之夫某甲，前以上訴人封鎖伊所住房門
      ，將伊拘禁在內，提起自訴，業經地方法院認為犯罪不能證明，諭知無罪之判
      決確定在案。茲自訴人復以當時上訴人之封鎖房門，氏夫雖未被拘禁，氏實被
      鎖閉房中等情提起自訴，按自訴人所指上訴人之犯罪事實，係一個鎖閉房門以
      拘禁人之行為，其行為既屬一個，雖兩案自訴人所主張被拘禁之人不同，亦不
      過被害法益前後互異，並不因此一端而失其案件之同一性，自訴人就曾經確定
      判決之同一案件提起自訴，仍不得謂無刑事訴訟法第二百九十四條第一款之情
      形，自應諭知免訴。」，最高法院二十九年度上字第二四一０號判例、二十八
      年度滬上字第四三號判例亦有明揭，合先敘明。
（二）查本件被告甲○○被訴前開侵占之犯罪事實，業經自訴人丁○○之父即自訴代
      理人丙○○於八十八年八月二日向臺灣臺北地方法院提起自訴，業經臺灣臺北
      地方法院於九十年一月十二日以八十八年度自字第四五九號，判處被告甲○○
      無罪，丙○○提起上訴，臺灣高等法院於九十一年八月二日以九十年度上訴字
      第六六四號判決上訴駁回，嗣丙○○再上訴最高法院，並經最高法院於九十一
      年十月十七日以九十一年度台上字第五八三五號判決駁回其上訴確定之事實，
      有前揭臺灣臺北地方法院、臺灣高等法院及最高法院刑事判決各一份附卷可稽
      ，而本件自訴人丁○○係於八十九年六月二十八日始向本院提起本件自訴，有
      自訴人丁○○所具自訴狀附於本院八十九年度自字第一七一號卷可資憑證，是
      此部分屬同一案件，依前揭（一）之說明，自訴人丁○○就曾經確定判決之同
      一案件提起自訴，自應依刑事訴訟法第三百零二條第一款之規定，爰不經言詞
      辯論，逕為免訴之判決。
三、被告戊○○部分：
    查本件被告戊○○被訴前開犯罪事實，業經自訴人丁○○之父即自訴代理人丙○○於八十八年八月四日向本院提起自訴，業經本院於九十年一月四日以八十七年
    度自字第一六七號，判處被告戊○○無罪，丙○○不服提起上訴，復經臺灣高等
    法院於九十一年十月三十一日以九十年度上訴字第一一二七號判決上訴駁回，嗣
    丙○○再上訴最高法院，並經最高法院於九十二年二月十三日以九十二年度台上
    字第六三六號判決駁回其上訴確定之事實，有前揭本院、臺灣高等法院及最高法
    院刑事判決各一份附卷可稽，而本件自訴人丁○○係於八十九年六月二十八日始
    向本院提起本件自訴，有自訴人丁○○所具自訴狀附於本院八十九年度自字第一
    七一號卷可資憑證，是此部分屬同一案件，依前揭二（一）之說明，自訴人丁○○就曾經確定判決之同一案件提起自訴，自應依刑事訴訟法第三百零二條第一款
    之規定，不經言詞辯論，諭知免訴。
貳、被告甲○○被訴偽造印章、使公務員登載不實及被告乙○○部分：
一、本件自訴人丁○○提起自訴另略以：被告乙○○與其父即被告甲○○二人於泓寶
    公司還未成立，竟偽刻公司大、小章申請開戶使用，且在公司執照裡面被告乙○○登記百分之十三的股份，但實際上被告乙○○並未有出資，因認被告甲○○、
    乙○○二人共同涉犯偽造印章及使公務員登載不實事項等罪嫌云云（詳見本院九
    十年十月九日訊問筆錄第二頁至第三頁）。
二、偽造印章罪部分：
（一）按依刑事訴訟法第三百十九條第一項之規定，只有犯罪之被害人始得提起自訴
      ，又所謂犯罪之被害人係指直接被害人而言，最高法院六十八年臺上字第二一
      四號、七十五年臺上字第七四二號著有判例可參。次按「股份有限公司為被害
      人時，僅得由其代表人提起自訴，公司之股東董事等，如未取得代表資格，自
      無以公司名義提起自訴之權。」、「刑事訴訟法第三百十一條所定得提起自訴
      之被害人，係指因犯罪而直接被害者而言。依法組織之公司被人侵害，雖股東
      之利益亦受影響，但直接受損害者究為公司，當以該公司為直接被害人。」，
      最高法院二十七年度上字第九四六號判例、二十五年度上字第一三０五號判例
      亦有明揭。
（二）經查自訴人丁○○指述被告甲○○、乙○○共同偽刻泓寶公司印章使用，其直
      接被害人係泓寶公司，僅得由其代表人提起自訴，雖泓寶公司被人侵害，其股
      東即自訴人丁○○之利益亦受影響，但直接受損害者究為公司，揆諸首開說明
      ，自訴人並非因犯罪而直接被害之人，即不得提起自訴，因而提起自訴者，即
      應依刑事訴訟法第三百三十四條之規定，不經言詞辯論，諭知不受理之判決。
三、使公務員登載不實事項罪部分：
（一）按犯罪之被害人得提起自訴，刑事訴訟法第三百十九條第一項前段定有明文。
      所謂「被害人」，在侵害社會法益之犯罪，如兼具侵害私人法益之性質者，各
      該法益直接受侵害之私人，仍為犯罪被害人，最高法院七十三年臺上字第四八
      一七號判例參照。從而使公務員登載不實罪之立法目的，除在確保公文書之正
      確性、公信力外，併以「足生損害於公眾或他人」為要件，已兼具保護私人權
      益，則因犯本罪而權利受損之私人，亦屬直接被害人。
（二）經查本件自訴人丁○○指述被告甲○○、乙○○並未出資卻偽以登記被告乙○○在泓寶公司登記百分之十三股份使公務員登載於職務上所掌之文書為其主要
      論據。惟查被告乙○○係經登記為泓寶公司之股東之事實，此據自訴人丁○○
      於自訴狀中載述綦詳，並有附於自訴狀後之泓寶公司股東名簿在卷可按，則登
      記被告乙○○為泓寶公司之股東，其權利受損害之私人顯係泓寶公司，而非自
      訴人丁○○，自訴人丁○○雖為泓寶公司之股東，亦為監察人（見本院八十七
      年度自字第一七一號卷第十六頁董事監察人名單）；董事為自己或他人與公司
      有交涉時，亦應由監察人為公司之代表（詳見公司法第二百十三條），然自訴
      人丁○○仍不得以個人名義提起自訴，從而自訴人丁○○以自己名義提起自訴
      ，於法未合，揆諸前揭說明，爰不經言詞辯論，自應為自訴不受理之諭知。
、被告乙○○侵占部分：
    本院認首應查明自訴人丁○○之真意是否認被告乙○○併涉犯侵占罪，惟按股份
    有限公司被公司董事及監察人侵占或背信，雖股東之利益亦受影響，但直接被害
    者究為公司，股東並非因犯罪而直接被害之人，自不得提起自訴，最高法院八十
    四年度臺非字第五九號判決、八十四年度臺上字第一０五五號判決可資參照。經
    查被告乙○○係泓寶公司股東，此有泓寶公司股東名簿在卷可稽，業如前述，揆
    諸首開判例說明，縱被告乙○○涉犯侵占罪，因股東交付股款後，所有權即歸公
    司所有，公司董事或股東若有侵占情事，被害人亦為公司，股東個人縱因之而間
    接受害，仍非屬直接被害人，依刑事訴訟法第三百十九條之規定，自訴人丁○○
    仍非得提起自訴之人，況自訴代理人丙○○於本院九十年十月九日已陳明所訴被
    告乙○○係與被告甲○○共犯偽造泓寶公司印章及使公務員登載不實事項罪，從
    而侵占部分應非自訴人丁○○所自訴之部分，一併敘明。
據上論斷，應依刑事訴訟法第三百三十四條、第三百四十三條、第三百零二條第一款
、第三百零七條，判決如主文。
中      華      民      國     九十二     年      五      月    三十    日
                                      臺灣士林地方法院刑事第三庭
                                          法  官  李  育  仁
右正本證明與原本無異。
如不服本判決，應於判決送達後十日內，向本院提出上訴狀。
                                          書記官  李  家  敏
中      華      民      國     九十二     年      六      月     六     日


司法院資訊處製作；財團法人民間司法改革基金會備份。
